【裁判字號】    98,上易,1025
【裁判日期】    990324
【裁判案由】    債務人異議之訴
【裁判全文】
臺灣高等法院民事判決                98年度上易字第1025號
上  訴  人  乙○○
訴訟代理人  李漢鑫律師
複  代理人  蕭美玲律師
被  上訴人  中國信託商業銀行股份有限公司
法定代理人  丁○○○○
訴訟代理人  丙○○
上列當事人間債務人異議之訴事件，上訴人對於中華民國98年8
月28日臺灣士林地方法院98年度訴字第660號第一審判決提起上
訴，本院於99年3月10日言詞辯論終結，判決如下：
    主      文
上訴駁回。
第二審訴訟費用由上訴人負擔。
    事實及理由
一、上訴人起訴主張：訴外人甲○○即上訴人之弟於民國（下同
    ）92年12月23日邀同上訴人之父王森根為連帶保證人，向被
    上訴人借款新臺幣（下同）1,000,000 元（原債權人為花蓮
    區中小企業銀行股份有限公司（下稱花蓮中小企銀），於96
    年9 月26日與被上訴人銀行合併，被上訴人銀行為存續銀行
    ），到期日為97年12月23日，甲○○屆期尚有611,804 元尚
    未清償。王森根於93年11月25日死亡，上訴人為王森根之繼
    承人之一，被上訴人以臺灣花蓮地方法院（下稱花蓮法院）
    95年度促字第11108 號支付命令為執行名義，向原法院以98
    年度司執字第16507 號聲請對上訴人之財產為強制執行，其
    執行金額為568,572 元（下稱系爭保證債務）。惟系爭保證
    債務係於王森根死亡後，始發生代負履行責任，依民法第11
    48條第2 項之規定，應以上訴人因繼承所得之遺產為限，負
    清償責任，且依民法繼承編施行法第1條之2第1 項規定，前
    開條文於繼承在民法繼承編97年1月4日前開始，由繼承人繼
    續履行債務顯失公平者，亦有適用。上訴人婚後即未與被繼
    承人王森根同住，無從知悉其債權債務關係，且上訴人並未
    自被繼承人王森根繼承遺產，由上訴人繼續履行債務，則顯
    失公平，爰依強制執行法第14條規定提起債務人異議之訴。
    求為判決：(一)確認被上訴人對上訴人關於568,572 元之保證
    債務不存在。(二)原法院98年度司執字第16507 號就上訴人所
    有坐落臺北縣汐止市○○段558地號土地（持份萬分之149）
    及其中門牌號碼臺北縣汐止市○○○路129巷20弄9號1 樓之
    建物所有權全部，所為強制執行程序應予撤銷。
二、被上訴人則以：被繼承人王森根係甲○○即岡昇企業社之連
    帶保證人，而非一般保證人，故非於97年12月23日之契約到
    期日，始發生代負履行責任。又被繼承人王森根死亡後，其
    繼承人並無為限定或拋棄繼承，被上訴人遂向法院聲請發支
    付命令，並經確定在案。而被繼承人王森根死亡後留有積極
    遺產即坐落花蓮縣花蓮市○○段388地號土地及其上之691建
    號房屋（下稱花蓮市房地），雖花蓮市房地係因分割繼承登
    記於訴外人即繼承人之一劉良子名下，然此乃其繼承人間內
    部分擔問題，非謂上訴人無繼承遺產，因此由上訴人繼續履
    行債務並非顯失公平。縱上訴人得主張民法繼承編施行法第
    1條之2第1 項之規定，其效果亦非系爭保證債務不存在等語
    ，資為抗辯。
三、原審為上訴人敗訴之判決，上訴人提起上訴，上訴聲明為：
    (一)原判決廢棄。(二)確認上訴人與被上訴人間關於568,572 元
    之保證債務請求權不存在。(三)原法院98年度司執字第16507
    號就上訴人所有坐落臺北縣汐止市○○段558 地號土地（持
    份萬分之149）及其中門牌號碼臺北縣汐止市○○○路129巷
    20弄9號1樓之建物所有權全部，所為強制執行程序應予撤銷
    。被上訴人答辯聲明：上訴駁回。
四、本件不爭執事項：原法院98年度司執字第16507 號清償債務
    強制執行事件（下稱系爭強制執行程序），被上訴人以花蓮
    法院95年度促字第11108 號支付命令及確定證明為執行名義
    ，主張上訴人應連帶清償568,572 元及利息、違約金，且上
    訴人已遭被上訴人聲請查封其所有坐落臺北縣汐止市○○段
    558地號土地（持份萬分之149）及其中門牌號碼臺北縣汐止
    市○○○路129巷20弄9號1 樓之建物所有權全部（下稱汐止
    市房地）。
五、本件爭點：連帶保證債務是否屬於民法第1148條第2 項所指
    之「代負履行責任之保證契約債務」，由上訴人繼續履行債
    務是否有「顯失公平」？
六、按執行名義成立後，如有消滅或妨礙債權人請求之事由發生
    ，債務人得於強制執行程序終結前，向執行法院對債權人提
    起異議之訴，強制執行法第14條第1 項前段定有明文。經查
    ，系爭強制執行程序之執行名義為花蓮法院95年度促字第11
    108號確定之支付命令，該支付命令之債務人為上訴人、訴
    外人劉良子、王秀雄、甲○○，有強制執行聲請狀、支付命
    令及確定證明書在卷可稽（原審卷第121至123頁）。被上訴
    人係持前開確定之支付命令聲請強制執行上訴人之財產。
七、按97年1月2日修正公布之民法第1148條規定：「繼承人自繼
    承開始時，除本法另有規定外，承受被繼承人財產上之一切
    權利、義務。但權利、義務專屬於被繼承人本身者，不在此
    限。繼承人對於繼承開始後，始發生代負履行責任之保證契
    約債務，以因繼承所得之遺產為限，負清償責任。」。次按
    98年12月30日修正公布之民法繼承編施行法第1條之2第1項
    規定：「繼承在民法繼承編97年1月4日前開始，繼承人對於
    繼承開始後，始發生代負履行責任之保證契約債務，由其繼
    續履行債務顯失公平者，得以所得遺產為限，負清償責任。
    」、第1條之3第2項規定：「繼承在民法繼承編98年5月22日
    前開始，繼承人對於繼承開始以前已發生代負履行責任之保
    證契約債務，由其繼續履行債務顯失公平者，得以所得遺產
    為限，負清償責任。」。是無論代負履行責任之保證契約債
    務係於繼承開始前或繼承開始後發生，於繼承人繼續履行債
    務顯失公平之情形，得以繼承財產為限，負清償責任。
  (一)查上訴人之父王森根為訴外人岡昇企業社於92年12月23日向
    花蓮中小企銀借款之連帶保證人，有借款契約在卷可稽（原
    審卷第65至66頁）。次查，王森根於93年11月25日死亡，花
    蓮中小企銀向其繼承人即訴外人劉良子、王秀雄、甲○○及
    上訴人聲請支付命令，取得花蓮法院95年度促字第11108 號
    確定之支付命令，有戶籍謄本、花蓮法院花院明民字第3079
    號函、支付命令及確定證明書在卷可稽（原審卷第67至74頁
    ）。上訴人自稱伊並未辦理限定繼承，另有花蓮法院花院明
    民字第3079號函稱該院無王森根之拋棄繼承或限定繼承案件
    （原審卷第13頁反面、第68頁）。是上訴人自被繼承人王森
    根繼承保證債務，可以認定。
  (二)花蓮法院95年度促字第11108 號支付命令係已確定，有支付
    命令確定證明書在卷可稽（原審卷第74頁）。證人甲○○即
    上訴人之弟證稱略以：上訴人是收到支付命令後，才找伊談
    而知悉本件債務，之前上訴人並不知道該筆債務等語（本院
    卷第85頁）。足認上訴人確實已知悉支付命令上所載原債權
    人花蓮中小企銀與伊及其母劉良子、其兄弟王秀雄、甲○○
    之債權債務關係。
  (三)原債權人花蓮中小企銀與被上訴人合併，被上訴人為存續銀
    行，被上訴人持花蓮法院95年度促字第11108 號確定支付命
    令，聲請就上訴人、劉良子、王秀雄、甲○○為強制執行，
    聲請執行之債權額為568,572元及自96年4月20日起至清償日
    止按年息12.88%計算之利息，及自96年5 月21日起至清償日
    止，其逾期在6個月以內者按上開利率之10%，逾期6 個月以
    上者，其超過6個月部分，按上開利率20%計付之違約金，有
    被上訴人民事強制執行聲請狀在卷可稽（原審卷第120至121
    頁）。被上訴人聲請之執行標的為上訴人所有之汐止市房地
    ，系爭強制執行程序就汐止市房地鑑定之價格為5,120,000
    元，抵押權人第一商業銀行股份有限公司（下稱第一銀行）
    聲明參與分配之金額為2,666,561元及自98年5月17日起至清
    償日止按年息2.05%計算之利息，與自98年6月18日起至清償
    日止，其逾期在6個月者，按上開利率10%，超過6 個月者，
    就超過部分，按上開利率20% ，計算之違約金，有鑑定重要
    內容摘要、第一銀行民事參與分配聲明狀在卷可稽（原審卷
    第125、128頁）。由上事證可知，上訴人之財產於清償抵押
    債權後，仍足清償系爭保證債務，故由上訴人繼續履行保證
    債務並無顯失公平之情形。
  (四)依財政部臺灣省北區國稅局花蓮縣分局遺產稅財產資料所載
    ，被繼承人王森根遺留財產有花蓮市房地，及現金60,000元
    （原審卷第53至56頁）。上開花蓮市房地係由上訴人之母劉
    良子單獨繼承，有花蓮縣花蓮地政事務所98年7 月16日花地
    所登字第0980009141號函併附分割繼承登記申請書在卷可稽
    （原審卷第35至51頁）。證人甲○○即上訴人之弟證述略以
    ：花蓮市房地，市值4、500萬元，由母親劉良子繼承，當時
    因大哥在監服刑，無法取得其拋棄繼承書，因為期限快過了
    ，所以代書想出以60,000元遺產由伊、上訴人及大哥各繼承
    20,000元，由母親繼承前開房地，實際並無60,000元遺產，
    上訴人與伊均無繼承積極遺產等語（本院卷第84至85頁）。
    再查，花蓮市房地於有限責任花蓮第一信用合作社之授信鑑
    定價值為4,001,032元，所擔保之債權為3,514,216元，有該
    社99年1月11日（99）花一信總字第024號函在卷可稽（本院
    卷第67至69頁）。由上事證可知，被繼承人王森根所留遺產
    僅花蓮市房地，該房地之價值於扣除抵押債權後，尚不足以
    清償系爭保證債務。上訴人係與其母劉良子、其兄弟王秀雄
    、甲○○共同繼承系爭保證債務，被上訴人聲請就上訴人之
    財產為強制執行，係屬權利之正當行使，且單以上訴人所有
    之汐止市房地足以清償系爭保證債務。上訴人主張其未分得
    遺產，以其固有財產履行系爭保證債務，係顯失公平等語，
    尚非可採。
  (五)綜上，上訴人繼續履行系爭保證債務並無顯失公平之情形，
    是以，上訴人主張就系爭保證債務以其繼承財產為限，負清
    償責任，係非有據。
八、上訴人繼續履行系爭保證債務並無顯失公平之情形，是上訴
    人主張以其所得遺產為限負清償責任，為不可採。是以，上
    訴人請求確認被上訴人對上訴人關於568,572 元之保證債務
    請求權不存在，為無理由；上訴人主張有消滅或妨礙被上訴
    人請求之事由發生，請求就汐止市房地所為之強制執行程序
    應予撤銷，亦無理由，均應予駁回。
九、綜上所述，上訴人主張本於民法繼承編施行法第1條之2第1
    項，請求確認關於568,572 元之保證債務不存在，及撤銷就
    汐止市房地所為之強制執行程序，為無理由，不應准許。原
    審為上訴人敗訴之判決，並無不合。上訴意旨指摘原判決不
    當，求予廢棄改判，為無理由，應予駁回。
十、本件事證已臻明確，兩造其餘攻擊防禦方法及未經援用之舉
    證，經審酌核與本件判決結果不生影響，不再逐一論述，附
    此敘明。
十一、據上論結，本件上訴為無理由，依民事訴訟法第449條第1
      項、第78條，判決如主文。
中    華    民    國    99    年    3     月    24    日
                    民事第二庭
                        審判長法  官  吳謙仁
                              法  官  蘇瑞華
                              法  官  李瓊蔭
正本係照原本作成。
不得上訴。
中    華    民    國    99    年    3     月    25    日
                              書記官  王才生

司法院資訊處製作；財團法人民間司法改革基金會備份。
